【裁判字號】    92,台上,3781
【裁判日期】    920710
【裁判案由】    偽造文書
【裁判全文】
最高法院刑事判決                              九十二年度台上字第三七八一號
    上  訴  人  甲○○
    選任辯護人  沈佩香律師
右上訴人因偽造文書案件，不服台灣高等法院中華民國九十一年十一月二十一日第二
審更審判決（九十年度上更(二)字第一一六八號，起訴案號：台灣台北地方法院檢察署
八十四年度偵字第二０六八六號），提起上訴，本院判決如左：
    主  文
原判決撤銷，發回台灣高等法院。
    理  由
本件原判決認定上訴人甲○○原為台灣土地銀行台北分行徵信調查員，負責徵信、查
估等作業，為依據法令從事公務之人員。民國八十年五月七日，前台灣省議會議員謝
言信之秘書唐國榮，陪同彰化縣卸任縣議員施存星之同居女友李莞茗至該分行申請新
台幣（下同）一千三百萬元之貸款，唐國榮並出示名片，表示身分，予以關說。襄理
王寶祥見狀，以鉛筆在行員王光裕填製之洽談紀錄旁註記「林總經理轉省議員謝言信
介辦」字樣後，於同年月九日轉送上訴人辦理徵信。詎上訴人竟不依正常程序查核相
關資料，查證李莞茗之年收入，亦不赴現場徵信，查估擔保品之合理價值及保證人之
身分與資力，明知李莞茗七十九年之收入僅有三百四十萬六千三百九十三元，連帶保
證人粘火欽之資力欠佳，李莞茗所有坐落台北市○○段○○段及其上建物台北市○○
街○段八十三｜九號四樓之不動產，其市價約為一千二百十六萬元，竟於當日（五月
九日）製作李莞茗之「個人信用調查報告」時，虛偽記載李莞茗所有前述不動產現值
二千一百萬元、全年收入約六百萬元；於製作李莞茗之放款調查報告及授信審核書（
甲）時，亦虛偽記載李莞茗全年收入約六百萬元。另保證人粘火欽是時已無業，且生
病住院，與李莞茗並不相識，係受友人之託擔任保證人，乃上訴人未對粘火欽作徵信
調查，而於製作粘火欽「個人信用調查報告」時，不實記載「全年收入約三百萬元、
支出約一百七十萬元」、「現為冠美紙器有限公司業務經理」，使該分行放款審議小
組誤信李莞茗有償債能力，及本件貸款有相當之人保、物保，而於同年月十日核准貸
予李莞茗一千一百萬元之擔保貸款及二百萬元之信用貸款，足生損害於該分行等情。
因而撤銷第一審諭知上訴人無罪之判決，改判論處上訴人公務員，明知為不實之事項
而登載於職務上所掌之公文書，足以生損害於他人罪刑。固非無見。
惟查：(一)、刑法第二百十三條之登載不實罪，以公務員所登載不實之事項出於明知為
前提要件，所謂明知，係指直接故意而言，若為間接故意或過失，均難繩以該條之罪
，本院著有四十六年台上字第三七七號判例可供參照。此項公務員對所登載事項明知
為不實之犯罪構成要件事實，自應於科刑判決之事實欄內詳為記載，然後於理由欄說
明其所憑之依據及認定之理由，使事實理由兩相一致，方為適法。原判決於事實欄固
記載上訴人「明知李莞茗七十九年度之收入僅有三百四十萬六千三百九十三元，其所
有坐落台北市○○段○○段及其上建物台北市○○街○段八十三｜九號四樓之不動產
，市價約為一千二百十六萬元，竟於製作李莞茗個人信用調查報告時，虛偽記載李莞
茗所有前述不動產現值二千一百萬元、全年收入約六百萬元；於製作李莞茗之放款調
查報告及授信審核書（甲）時，亦虛偽記載李莞茗全年收入約六百萬元」等情，但理
由欄則僅說明「被告（上訴人）於辦理借款人李莞茗之徵信時，竟未依前開（財政部
頒布之個人授信案件辦理徵信注意事項第二項、第五項）規定詳為核對李莞茗之確實
年度收入，或以李莞茗之所得稅申報書內容為準，竟依李莞茗所自行填具之個人資料
表遽以認定李莞茗之年收入為六百萬元，並登載於被告（上訴人）所製作之公文書上
，則被告（上訴人）記載李莞茗之年收入約六百萬元一節，即有不實」、「被告（上
訴人）未予詳查，遽依李莞茗片面之陳述，即認李莞茗之年收入為六百萬元，其超過
部分之記載，即有未合」、「被告之推論，實有違常情」云云（原判決第六頁第五行
至第九行，第七頁第七、八行、第十一行），而於上訴人主觀上對其上開登載之事項
，如何「明知為不實」一節，並無片語隻字之論述，已嫌判決理由不備。(二)、就上訴
人製作之借款人李莞茗及保證人粘火欽個人信用調查報告觀之，所記載之內容與李、
粘二人提出之個人資料表內容相同，似係依二人所提出之資料表照錄登載。依前述，
原判決亦說明李莞茗個人信用調查報告係「依李莞茗所自行填具之個人資料表遽以認
定李莞茗之年收入為六百萬元，並登載於被告（上訴人）職務上所製作之公文書上」
，並謂上訴人「辦理借款人李莞茗之徵信時，未依規定詳為核對李莞茗之確實年收入
」、「未予詳查」、「未對粘火欽徵信」等語。如均屬實，上訴人對李莞茗、粘火欽
之信用等項，既未予「詳查」、「徵信」，其又如何得知李、粘二人提出之個人資料
表所載內容係屬不實，而得謂其登載之上開個人信用調查報告，係屬「明知為不實而
故為登載」？況李莞茗除提出個人資料表，載明「年收入約六百萬元」外，另又提出
「還款計劃書」，詳列各項收入，並載「年收入約九百萬元」（原審上訴字卷第一二
九頁），原判決亦敘明上訴人「遽依李莞茗片面之陳述，認李莞茗之年收入為六百萬
元」云云。倘屬不虛，據此而觀，上訴人之於李莞茗個人信用調查報告上記載「年收
入約六百萬元」，究係惑於李莞茗提出之個人資料表及還款計劃書上記載，並偏聽「
李莞茗之片面陳述」，出於「誤判（認）」？抑「明知而故為不實登載」？亦非全無
研酌審究之餘地。李莞茗當時究竟如何向上訴人陳述？上訴人又如何「明知」粘火欽
當時並非「冠美紙器有限公司業務經理」且無「約三百萬元之年收入」？及李莞茗當
時之年收入僅為「三百四十萬六千三百九十三元」，並非「約六百萬元」？其之未予
「徵信」、「調查」，係因明知李、粘二人提出之個人資料表所載內容並非真實而「
故意不為」？抑因「囿於時間」（偵字第二０六八六號卷第四十八頁），單純作業上
之疏忽？其既於李莞茗之「放款調查報告及授信審核書（甲）」記載擔保品查估值為
「一千一百三十三萬七千元」（見外放該審核書），何以又於個人信用調查報告上登
載為「二千一百萬元」？原因何在？實情為何？於上訴人之利益有重大關係，原審未
根究明白，並於理由內詳加剖析、說明，遽以上訴人之未予詳查、徵信，即認其係「
明知為不實而故為登載」，自嫌速斷而難昭折服。上訴意旨指摘原判決違法，非無理
由，認仍應發回更審，期臻翔適。原判決說明不另予無罪諭知部分，基於審判不可分
之原則，併予發回。
據上論結，應依刑事訴訟法第三百九十七條、第四百零一條，判決如主文。
中      華      民      國    九十二    年      七      月      十      日
                              最高法院刑事第十二庭
                                  審判長法官  張  淳  淙
                                        法官  謝  俊  雄
                                        法官  蘇  振  堂
                                        法官  張  春  福
                                        法官  呂  丹  玉
      右正本證明與原本無異
                                              書  記  官
中      華      民      國    九十二    年      七      月    二十一    日
                                                                        Ｌ


司法院資訊處製作；財團法人民間司法改革基金會備份。
